臺灣高等法院臺中分院刑事裁定
111年度毒抗字第501號
抗  告  人  
即  被  告  劉益宏


                    （現在法務部矯正署臺中戒治所執行強制戒治中）
上列抗告人即被告因聲請強制戒治案件，不服臺灣臺中地方法院
中華民國111年5月5日裁定（111年度毒聲字第445號，聲請及偵
查案號：臺灣臺中地方檢察署111年度聲戒字第48號及111年度毒
偵緝字第187號），提起抗告，本院裁定如下：
    主  文
抗告駁回。
    理  由
一、抗告人即被告甲○○（下稱被告）抗告意旨略以：被告於觀察
    勒戒期間表現良好，並無任何違規紀錄，與家人互動良好，
    接見通信不斷，被告之母親罹癌治療中，另有未滿6歲之幼
    女及無謀生能力之妻子待被告扶養，且被告為公司負責人，
    尚有銀行貸款等壓力沉重；被告於觀察、勒戒前，已自行戒
    癮，並無繼續施用毒品傾向，此有入所前之驗尿可證，僅以
    前科作為評分計算而令被告戒治，恐有重複處罰之虞，況此
    部分法務部及衛生福利部專家學者已研議修正有無繼續施用
    毒品傾向評估標準；又被告收受原審裁定時，該裁定並未附
    有法務部矯正署臺中戒治所（下稱臺中戒治所）附設勒戒處
    所民國111年4月25日中戒所衛字第11110001930號函暨有無
    繼續施用毒品傾向證明書、評估標準紀錄表，原審僅以被告
    88年間之前案紀錄，即認定被告有繼續施用毒品之傾向，原
    裁定有違司法公平性，請撤銷原裁定，另為適當之裁定等語
    。
二、按觀察、勒戒後，檢察官或少年法院（地方法院少年法庭）
    依據勒戒處所之陳報，認受觀察、勒戒人無繼續施用毒品傾
    向者，應即釋放，並為不起訴之處分或不付審理之裁定；認
    受觀察、勒戒人有繼續施用毒品傾向者，檢察官應聲請法院
    裁定或由少年法院（地方法院少年法庭）裁定令入戒治處所
    強制戒治，其期間為6個月以上，至無繼續強制戒治之必要
    為止，但最長不得逾1年，毒品危害防制條例第20條第2項定
    有明文。次按有無繼續施用毒品傾向之評估標準，並非完全
    以受勒戒人勒戒後之結果為準，勒戒前之各種情況，仍應作
    為評估之依據。依110年3月26日公布實施之新修正「有無繼
    續施用毒品傾向評估標準評分說明手冊」規定，係以「前科
    紀錄與行為表現」、「臨床評估」、「社會穩定度」三項合
    併計算分數，每一大項皆有靜態因子與動態因子。先以靜態
    因子分數評分，靜態因子分數總分在60分（含）以上，為「
    有繼續施用毒品傾向」；靜態因子分數總分在60分以下，則
    與動態因子分數相加後，如總分在60分（含）以上，為「有
    繼續施用毒品傾向」。是被告有無「繼續施用毒品傾向」，
    係依具體個案之臨床實務及相關事證等情綜合判定，有其相
    當之專業依據及標準，且涉及專門醫學。又衡酌強制戒治之
    目的，係為協助施用毒品者戒斷毒品之心癮及身癮，所為之
    一種保安處分類型，而上開評估標準係適用於每一位受觀察
    、勒戒處分之人，具一致性、普遍性、客觀性，倘綜合判斷
    之結果，其所為之評估由形式上觀察，無擅斷或濫權等明顯
    不當之情事，法院宜予尊重。
三、經查：
　㈠被告因於109年4月28日晚間9時許，在高雄市前鎮區金福路「
    台糖停車場」旁，施用第一級毒品海洛因1次，前經原審法
    院以110年度毒聲字第616號裁定令入勒戒處所觀察、勒戒，
    及本院110年度毒抗字第630號裁定駁回抗告確定，於送執行
    觀察、勒戒後，經臺中戒治所附設勒戒處所評估結果，認其
    仍有繼續施用毒品之傾向，其經該所專業醫師就其前科紀錄
    與行為表現、臨床評估及社會穩定度進行評分之結果為：1.
    前科紀錄與行為表現，合計26分【靜態因子：毒品犯罪相關
    司法紀錄「有，5筆」（每筆5分，上限10分，計10分）、首
    次毒品犯罪年齡為「20歲以下」（計10分）、其他犯罪相關
    紀錄「有，2筆」（每筆2分，上限10分，計4分）、入所時
    尿液毒品檢驗為「無藥物反應」（計0分），共24分；動態
    因子：所內行為表現，持續於所內抽菸（計2分）】。2.臨
    床評估，合計為39分【靜態因子：有多重毒品濫用「種類為
    海洛因、安非他命」（計10分）、有合法物質濫用「種類為
    菸、檳榔」（計4分）、使用方式「有注射使用」（計10分
    ）、使用年數「超過1年」（計10分），共34分；動態因子
    ：精神疾病共病（含反社會人格）經評定為「無」（計0分
    ）、臨床綜合評估（含病識感、動機、態度、就醫意願）經
    評定為「偏重」（計5分），共5分】。3.社會穩定度，合計
    為0分【靜態因子，工作為「全職工作自營運輸公司」（計0
    分）、家人藥物濫用為「無」（計0分）；動態因子部分：
    入所後家人是否訪視為「有，2次」（計0分）、出所後是否
    與家人同住為「是」（計0分）】。上開評分之總分合計為6
    5分（靜態因子共計58分，動態因子共計7分），經評定為「
    有繼續施用毒品傾向」，此有上開裁定（見毒聲616卷第27
    至30、43至48頁）、臺中戒治所111年4月25日中戒所衛字第
    11110001930號函暨所檢附之有無繼續施用毒品傾向證明書
    、評估標準紀錄表（見毒偵緝187卷第81至85頁）及臺灣高
    等法院被告前案紀錄表（見毒抗501卷第28頁）在卷可參。
    而上開評估，乃臺中戒治所附設勒戒處所相關專業知識經驗
    人士在被告觀察、勒戒期間，依其本職學識評估被告之前科
    紀錄與行為表現、臨床評估、社會穩定度後所為之綜合判斷
    ，具有科學驗證所得之結論，自得憑以判斷被告有無繼續施
    用毒品傾向之證明，且由形式上觀察，並無擅斷或濫權等明
    顯不當之情事，法院自宜予尊重其行政職權之行使及專業之
    判斷。況上開評估紀錄表均已詳細標列各項評分項目及評分
    標準，與前揭勒戒處所評分說明手冊規定並無不合，且勒戒
    處所之組織、人員之資格及執行觀察、勒戒相關程序，暨判
    斷施用毒品者，有無繼續施用毒品傾向，均有相關法令嚴格
    規範，非可恣意而為。從而，原裁定依據上開臺中戒治所附
    設勒戒處所有無繼續施用毒品傾向證明書及評估標準紀錄表
    所載之綜合判斷結果，認被告有令入戒治處所施以強制戒治
    之必要，於法有據，原裁定並無違誤或不當之處。
　㈡被告雖謂：伊於觀察、勒戒前，已自行戒癮，並無繼續施用
    毒品傾向，僅以前科作為評分計算而令被告戒治，恐有重複
    處罰之虞云云。然依法務部110年3月26日新修正之評估標準
    ，關於毒品犯罪相關司法紀錄及其他犯罪相關紀錄，依修正
    後之評估標準，均設有上限10分，且觀諸本件被告之評分結
    果，其前科紀錄僅占14分，其餘行為表現、臨床評估、社會
    穩定度之分數占51分，合計65分，依修正後之評估標準，應
    評定為有繼續施用毒品之傾向，已如前述。由此可知，上開
    評定結果並非僅以被告之前案紀錄作為評定有繼續施用毒品
    傾向之依據。是抗告意旨謂被告已無繼續施用毒品傾向，及
    原審僅以前科作為評分計算令被告戒治，有重複處罰之虞云
    云，容有誤會。
　㈢原裁定係依據上開臺中戒治所函所檢附之有無繼續施用毒品
    傾向證明書、評估標準紀錄表所載之綜合判斷結果，認被告
    有令入戒治處所施以強制戒治之必要，而認為檢察官聲請裁
    定命被告令入戒治處所強制戒治，為有理由，業經原裁定於
    理由欄敘明（見原裁定理由欄三），且法院為強制戒治裁定
    時，並無裁定書須附具被告之有無繼續施用毒品傾向證明書
    及評估標準紀錄表之規定，僅需於理由欄內記載其所依據之
    證據資料即可。是抗告意旨謂：原裁定僅以被告之前案紀錄
    表，即認定被告有繼續施用毒品之傾向，及原裁定未檢附上
    開臺中戒治函暨所檢附之有無繼續施用毒品傾向證明書、評
    估標準紀錄表，有違司法公平性云云，亦有誤會，並非可採
    。
　㈣至於被告所述其尚有罹癌母親、幼女及妻子待其撫養及其經
    濟狀況等情，固值同情，然其所述此情與其是否應令入戒治
    處所施以強制戒治之判斷無涉，被告以此為由，主張無強制
    戒治之必要云云，亦非可採。
四、綜上所述，原審因認檢察官之聲請為有理由，依毒品危害防
    制條例第20條第2項後段規定，裁定被告令入戒治處所施以
    強制戒治，其期間為6個月以上，至無繼續強制戒治之必要
    為止，但最長不得逾1年。經核無不合，被告仍執前詞提起
    抗告，指摘原裁定不當，為無理由，應予駁回。
據上論斷，應依刑事訴訟法第412條，裁定如主文。　　　　
中　　華　　民　　國　　111 　年　　 5　　月　　31　　日
                  刑事第四庭    審判長法　官  蔡名曜　
                                      法　官  邱鼎文  
                                      法　官  黃玉琪　　
以上正本證明與原本無異。
不得再抗告。
                                      書記官  林姿妤
　　　　　　　　　　　　　　　　　　　
中　　華　　民　　國　　111 　年　　5 　　月　　31　　日